【裁判字號】    98,訴,934
【裁判日期】    990617
【裁判案由】    清償債務
【裁判全文】
臺灣臺南地方法院民事判決               98年度訴字第934號
原      告  行政院國軍退除役官兵輔導委員會臺南榮民服務處
法定代理人  戊○
訴訟代理人  丙○○
被      告  丁○○
訴訟代理人  甲○○
上列當事人間請求清償債務事件，經本院於民國99年6月2日言詞
辯論終結，判決如下：
    主  文
原告之訴駁回。
訴訟費用由原告負擔。
    事  實  及  理  由
一、按訴狀送達後，原告不得將原訴變更或追加他訴，但如有擴
    張或減縮應受判決事項之聲明者，不在此限，民事訴訟法第
    255 條第1項第3款定有明文。本件原告聲請支付命令時，原
    請求被告應給付原告新臺幣（下同）966,344元，及自民國8
    7 年11月24日起至清償日止，按年利率5%計算之利息（98年
    度司促字第17221號卷第1頁）。嗣於98年12月7 日言詞辯論
    期日變更為被告應給付原告966,344 元，及自93年6月5日起
    至清償日止，按年息5%計算之利息（本審卷第78頁）。則原
    告訴之變更既係減縮訴之聲明，參諸首揭規定，自為適法，
    合先敘明。
二、原告起訴主張，被繼承人符有為乃在台單身國軍退除役官兵
    ，已於87年11月29日死亡，其生前最後住所為臺南縣東山鄉
    科里村科里117 號，為原告所安置輔導之對象。依台灣地區
    與大陸地區人民關係條例第68條及退除役官兵死亡無人繼承
    遺產管理辦法第4 條之規定，原告為其遺產管理人。原告清
    查符有為之遺產，發現被繼承人符有為生前於87年11月23日
    曾委託被告至聯勤第37收支組，代其辦理所有存在國軍同袍
    儲蓄會面額92萬元定期存款單之解約事宜，並囑其將解約後
    所領得本息轉交其在大陸之胞妹符枝雲。詎被告依其所囑代
    為辦理定期存款解約，於領得本息966,344 元後，並未轉交
    符枝雲，因認被告涉有侵占966,344 元之嫌。原告曾以公函
    促請被告將其不當得利之所得繳回，惟被告卻無故拒絕。為
    此，原告自得依民法第179條規定，請求被告返還等語。並
    聲明，求為判決，被告應給付原告966,344元，及自93年6月
    5日起至清償日止，按年息5%計算之利息。
三、被告則以，符有為去世前，當著被告、施文君及乙○○之面
    ，將其寄存於財務組之定期存單、住處鑰匙、身分證、印章
    、存摺交給榮民服務處互助小組長施文君，並囑咐施文君全
    權辦理後事，並將其骨灰及多餘之款項運回大陸交予其侄子
    。本件解約是施文君去辦理的，被告根本未經手系爭款項。
    至於被告曾因腰部開刀，請施文君代理被告辦理在大陸兒子
    來台探親手續，所以被告的印章有放在施文君處。依訴外人
    符有為之侄子符紹先所提出之證明，可證符有為遺產之處理
    人自始自終均由施文君辦理，且符紹先業已取得美金1 萬多
    元，該款項之數目與符有為之遺產數目相符，益證被告與符
    有為之遺產並無任何關連。符有為身後事務，既由施文君處
    理，並由其再委託吳有浙將符有為之骨灰及1 萬元美金，送
    至中國大陸湖北省宣恩縣珠山鎮，由符有為之侄子符紹先收
    受，顯見被告並未負欠符有為債務。又被告未受有完整教育
    ，識字不多又生性較為遲鈍，根本無能力受符有為之託，為
    其辦理繁雜之後事及至銀行幫渠匯款至中國之舉。本件因事
    隔多時，人事更迭，實無從記憶當時施文君拿取被告之印章
    、存摺從事存款、取款、匯款之情事。系爭款項，被告確實
    未曾收受及參與電匯等語，資為辯解。並聲明：求為判決，
    如主文所示。
四、本件被繼承人符有為乃在台單身國軍退除役官兵，已於87年
    11月29日死亡，其生前最後住所為臺南縣東山鄉科里村科里
    117 號，為原告所安置輔導之對象，依台灣地區與大陸地區
    人民關係條例第68條及退除役官兵死亡無人繼承遺產管理辦
    法第4 條之規定，原告為其遺產管理人。至於被繼承人符有
    為生前在國軍同袍儲蓄會則存有92萬元並收執有存款存單一
    紙，內載存款期間為自87年1月22日至88年1月22日止。嗣符
    有為於87年11月23日，向聯勤第37收支組申請提前解約上開
    定期存款，共得款966,344 元，該提前解約之請領單上，其
    代領人簽章處則有被告之印文。另訴外人施文君則已於89年
    8月1日死亡等情，為兩造所不爭執，並有戶籍謄本、臺南縣
    榮民服務處榮民基本資料、存款存單，解約請領單等件附卷
    可參【98年度司促字第17221號卷（以下簡稱司促卷）第3頁
    至第5 頁、本審卷第29頁】，自堪信為真實。依兩造前揭爭
    執要旨，本件所應審究者，厥為：(一)符有為生前是否曾委託
    被告至聯勤第37收支組，代其辦理上開定期存款單之解約事
    宜，並囑其將解約後所領得本息轉交其在大陸之胞妹符枝雲
    ？(二)原告依民法第179條不當得利法律關係，請求被告給付9
    66,344元是否有據？為斷。
五、本院得心證之理由：
    (一)1.被繼承人符有為生前僅有前揭一紙面額為92萬元之定期
        存單而已等情，此據原告自認屬實（本審卷第21頁）。
        而證人董雲通則到庭具結後證稱：「（問：符有為去世
        前，有解約一筆定期存款，你知道嗎？）符有為去世之
        前，我有看到符有為有交給施文君一張定存單、符有為
        的身分證、印章，交給他說要叫施文君幫他辦理後事，
        剩餘的錢寄回符有為的老家的侄子。」等語（本審卷第
        20頁背面）。參諸施文君於符有為死亡後，施文君確有
        參與符有為後事事宜，此有原告所提符有為治喪會議紀
        錄（本審卷第44頁）、殯葬照片（本審卷第148 頁）附
        卷可稽。施文君其後復出具切結書，保證代為申請符有
        為骨灰，負責送交委託人等情，此亦有原告所提切結書
        一份在卷足參（本審卷第31頁）。嗣施文君確有將符有
        為骨灰及美金10,000元請第三人吳有浙轉交給符有為侄
        子符紹先，另施文君亦有匯款美金1 萬餘元給符紹先等
        情，有符紹先所出具證明書及轉交骨灰、美金之照片在
        卷可查（本審卷第136頁、第137頁）。而符有為在大陸
        之親屬符枝云則有收受符紹先所轉交之符有為骨灰及美
        金10,000元等情，復有原告所提出符枝云書信附卷可佐
        （司促卷第6 頁）。是綜合施文君嗣後處理符有為後事
        等諸般情節，核與證人董雲通前揭證述相符，堪信證人
        董雲通上開證詞，應屬真實，堪可採信。故前揭定期存
        單乃符有為生前連同其身分證、印章，交給施文君委託
        施文君代其料理後事，並將剩餘金錢寄回符有為位在大
        陸之侄子，要無疑義。原告主張，符有為生前曾委託被
        告至聯勤第37收支組，代其辦理上開定期存款單之解約
        事宜，並囑其將解約後所領得本息轉交其在大陸之胞妹
        符枝雲等情，核與前揭事實不符，尚難可採。被告就此
        所為辯解，信而有徵，堪可採信。
      2.至於被告辯稱前揭解約請領單（司促卷第5 頁下方）上
        之筆跡並非其所書立之事實，原告就此則表示沒意見等
        語而不予爭執（本審卷第19頁背面倒數第2 行）。本院
        為求詳實乃命被告當庭書立文字（本審卷第112 頁），
        而依被告當庭所書立之文字字跡，以肉眼觀之，顯然與
        前揭解約請領單上之筆跡不同，是被告就此所辯，已堪
        採信。其次，施文君係為原告行政院國軍退除役官兵輔
        導委員會臺南榮民服務處互助小組長等情，為原告所自
        認（本審卷第20頁第3 行）。而被告則為在台老兵係榮
        民等情，為原告所不爭，復有被告戶籍謄本在卷足證（
        司促卷第13頁），則被告辯稱曾委請施文君代為辦理在
        大陸親屬來台探親手續，故曾將印章放置在施文君處等
        語，即不違常情。本件符有為生前既將前揭定存單、身
        分證、印章，交給施文君委託施文君代其料理後事，並
        將剩餘金錢寄回符有為位在大陸之侄子等情，有如前述
        。則施文君轉請被告代為辦理提前解約上開定期存單手
        續，或偕同被告前去辦理提前解約上開定期存單手續，
        均與一般生活經驗法則無違。然該等款項，應係由施文
        君所收領等情，此觀施文君確實於符有為死亡後，有將
        美金1萬元囑請吳有浙轉交給符紹先，並匯美金1萬餘元
        給符紹先，合計交付美金2 萬餘元給符紹先即明。故依
        前情，堪認被告並未最終得款前揭定期存單提前解約之
        金錢無訛。被告於此範圍內所為辯解，自堪採信。原告
        主張被告有侵占該等款項，自無足採。
    (二)本件前揭定期存單之款項，實係符有為生前委託施文君代
      其料理後事，並將剩餘的金錢寄回符有為位在大陸之侄子
      ，而該定期存單解約後所得款項，復已由施文君所收領等
      情，均如前述，故被告自無受有任何利益可言灼然。被告
      既未受有任何利益，是顯與民法第179 條不當得利之要件
      有違。是本件原告依不當得利法律關係，請求被告返還96
      6,344元之利益，自嫌乏據，要屬當然。
六、從而，原告以前揭事實，依民法第179 條不當得利法律關係
    ，請求被告給付966,344 元，及自93年6月5日起至清償日止
    ，按年息5%計算之法定遲延利息，揆之前揭說明，核屬乏據
    ，為無理由，應予駁回。
七、因本案事證已臻明確，兩造其餘主張陳述及所提之證據，均
    毋庸再予審酌，附此敘明。
八、本件原告之訴為無理由，依民事訴訟法第78條，判決如主文
    。
中    華    民    國    99    年    6     月    17    日
                  民事第一庭    法  官  王漢章
以上正本係照原本作成
如對本判決上訴，須於判決送達後20日內向本院提出上訴狀
中    華    民    國    99    年    6     月    17    日
                                書記官  林木村

司法院資訊處製作；財團法人民間司法改革基金會備份。
